【裁判字號】    99,消債聲,51
【裁判日期】    990915
【裁判案由】    聲請免責
【裁判全文】
臺灣高雄地方法院民事裁定            99年度消債聲字第51號
聲  請  人  黃舒祺原名黃玉秀.
代  理  人  施吉安律師
上列當事人因消費者債務清理事件，聲請免責，本院裁定如下：
    主  文
聲請人黃舒祺應予免責。
    理  由
一、聲請意旨略以：聲請人於民國90年間與前配偶王耀德離異後
    ，獨自扶養當時僅2 歲之幼女王采靚，無法外出工作，導致
    長期失業無收入，才向親友、銀行借貸。聲請人名下無任何
    財產，每月薪資收入約新台幣（下同）8,000 元，另領有身
    心障礙補助金3,000 元，租屋補助金3,000 元，單親子女生
    活津貼1,800 元，則聲請人於聲請清算前2 年可處分所得共
    為32萬5,983 元。又聲請人於聲請清算前2 年間之個人必要
    生活費用為30萬7,320 元（每月12805 元x24 月），及未成
    年子女王采靚扶養費24萬元（每月10000 元x24 月），二者
    合計54萬7,320 元。綜上，聲請人於聲請清算前2 年收入，
    顯不足以支付其個人必要生活費用及扶養費。本件並無債權
    人之分配總額低於聲請人聲請清算前二年間，可處分所得扣
    除自己及依法應受其扶養者所必要生活費用總額，依消費者
    債務清理條例第133 條前段規定，應為不免責之情事，亦無
    同條第134 條所列浪費等不免責之事由。為此，請予以審酌
    上情，妥適裁量，裁定准予聲請人免責等語。
二、按「債務人有下列各款情形之一者，法院應為不免責之裁定
    。但債務人證明經普通債權人全體同意者，不在此限：一、
    於七年內曾依破產法或本條例規定受免責。二、隱匿、毀損
    應屬清算財團之財產，或為其他不利於債權人之處分。三、
    捏造債務或承認不真實之債務。四、因浪費、賭博或其他投
    機行為，致財產顯然減少或負擔過重之債務，而生開始清算
    之原因。五、於清算聲請前一年內，已有清算之原因，而隱
    瞞其事實，使他人與之為交易致生損害。六、明知已有清算
    原因之事實，非基於本人之義務，而以特別利於債權人中之
    一人或數人為目的，提供擔保或消滅債務。七、隱匿、毀棄
    、偽造或變造帳簿或其他會計文件之全部或一部，致其財產
    之狀況不真確。八、故意於財產及收入狀況說明書為不實之
    記載，或有其他故意違反本條例所定義務之行為」、「債務
    人有前條各款事由，情節輕微，法院審酌普通債權人全體受
    償情形及其他一切情狀，認為適當者，得為免責之裁定。」
    消費者債務清理條例（下稱消債條例）第134 、135 條分別
    定有明文。
三、經查：
（一）聲請人前因負債沈重，聲請本院准予清算。經本院審酌一
      切事證，認聲請人所負無擔保債務已不能清償，而裁定准
      予開始清算程序等情，有本院98年度消債清字第38號案卷
      及民事裁定可稽。惟因聲請人名下無財產，且工作收入低
      於勞工基本薪資每月1 萬8,000 元，經原處分認定抗告人
      之財產不敷清償清算程序之費用，而於98年12月31 日 以
      98年度司執消債清字第49號裁定終止清算程序。
（二）聲請人名下無固定資產，目前在康林公司任職，打零工維
      生，每月收入約8,000 餘元，有2 名未成年子女，與王耀
      德離婚後，協議各扶養監護1 人，其係扶養2 女王采靚等
      情，有消債清卷內所附健保局投保資料、勞工保險被保險
      人投保資料表、兩願離婚協議書、財產歸屬資料清單、戶
      籍謄本及康林公司97年度之薪資清冊為證。依該所得資料
      清單顯示，其96年總所得8 萬2,533 元，平均每月所得約
      6,878 元；97年1 月至11月總所得9 萬2,450 元，平均每
      月所得約8,405 元，與其陳報大致相合，應信為真。惟聲
      請人罹患憂鬱症，領有身心障礙手冊，又因合於租金補助
      及教育補助資格，每月分別領有身心障礙補助3,000 元、
      房屋租金補助3,000 元及子女教育補助1,800 元（另每學
      期補助250 元之學雜費）一情，有卷附其身心障礙手冊、
      高雄醫學院97年12月18日診斷證明書、租金補助匯款紀錄
      、高雄市政府97年11月14日高市府都住字第0970060102號
      函及高雄市政府社會局96年7 月13日高市社局五字第0960
      027035號函等附卷足據。是如將上開補助金納入計算，聲
      請人每月所得應為1 萬6,205 元【計算式：8405+3000+
      3000 +1800＝16205 】。
（三）支出方面，聲請人除個人日常生活必要支出外，另須扶養
      1 名未成年之女，本院參酌內政部社會司公告之99年度高
      雄市每人每月最低生活費標準為1 萬1,309 元，此項標準
      業已包含食衣住行育樂等各項最低限度之必要開支，認應
      以此為核算之準據。故聲請人雖賃屋而居，但該房屋支出
      即不得另予列計，附此敘明。準此，聲請人個人日常生活
      及扶養1 名未成年之女每月必要支出金額應為2 萬2,618
      元（計算式：11309+11309 ＝22618 ），則聲請人每月收
      入僅1 萬6,205 元，尚有缺額6,413 元（00000-00000 ＝
      6413），不足以負擔支應，顯然可見。
（四）本件聲請人負債原因，依聲請人之債權人所提出之現金卡
      、信用卡消費及借支情形所示，聲請人於91年6 月27日、
      91 年8月10日、92年8 月29日間即有申請金融機構代償及
      預借現金之紀錄，分別借貸1 萬8,000 元5,000 元、及5
      萬元，可知其當時即已陷入經濟困境，嗣又於93年9 月29
      日在金如美銀樓刷卡消費1 萬9,300 元，另於91年4 月19
      日、91年4 月20日、5 月21日、6 月16日、6 月22日、8
      月3 日、8 月20日、12月22日、92年2 月10日、92年6 月
      18日在分別在好康大藥局、德祐眼鏡有限公司、大統新世
      紀、兒童筆記型電腦、日星藥局刷卡消費700 至2,850 元
      不等，此有玉山銀行之刷卡消費明細附卷可按（見執行卷
      第131-132 頁）。另聲請人分別於93年3 月16日至同年9
      月20日向台新銀行預借現金7 萬5,000 元、於93年3 月29
      日至93年9 月20日向華南銀行預借現金2 萬4,000 元，亦
      有台新銀行現金卡預借及消費明細、華南銀行現金卡貸款
      交易明細資料在卷可憑（見執行卷第152-15 6頁）。依上
      開消費及預借現金等資料顯示，聲請人支借款項有稍逾上
      開認定每月必要生活開支2 萬2,618 元之額數，消費內容
      偶有銀樓及百貨公司等難認必要消費之場所，是其確有浪
      費之情事，亦堪認定。
（五）惟查，聲請人自93年3 月16日起至93年9 月20日止之未滿
      6 月期間借款高達9 萬9,000 元，就該期間而言，雖已逾
      越每月必要支出2 萬2,618 元之額度範圍，然其每月固定
      收入約8,000 餘元，其他收入仰賴政府社會福利政策補助
      ，受一定條件及期間之限制，並非長期穩定之收入，加以
      聲請人之女兒係國小學童，由其獨力照顧扶持，偶有額外
      之必要支出，亦屬常態，此由上開兒童筆記型電腦之消費
      紀錄，即可窺知一二；此外，觀之聲請人上開其他消費及
      借支紀錄，雖有超出日常生活必要額度之支出，但金額尚
      屬有限，且除銀樓部分外，並非高檔消費處所，可見聲請
      人尚有節制。加以聲請人罹有憂鬱症，領有身心障礙手冊
      ，於聲請清算時積欠各金融機構或民間資產公司之債務總
      額為46萬6,531 元，並非甚鉅，綜合上情，堪認聲請人雖
      有必要支出以外額外消費及借款，但情節尚屬輕微。是本
      件普通債權人全體於清算程序雖無任何受償，但依消債條
      例第135 條之規定，認聲請人於清算程序終結後，免除其
      債務責任，核屬適當，以利於聲請人重建家庭經濟生活。
四、綜上所述，聲請人雖有消債條例第134 條第4 款規定之情形
    而生開始清算之原因，但情節尚屬輕微，雖債權人於清算程
    序並無任何受償，但本院審酌一切情狀，認予以聲請人免責
    係屬適當，爰裁定如主文。
中    華    民    國    99    年    9     月    15    日
                  民事第三庭  法  官  李嘉益
以上正本證明與原本無異。
如不服本裁定，應於送達後10日內向本院提出抗告狀，並繳納裁
判費新台幣1,000 元。
中    華    民    國    99    年    9     月    15    日
                              書記官  陳瓊芳

司法院資訊處製作；財團法人民間司法改革基金會備份。
